【裁判字號】    98,上更(一),559
【裁判日期】    991110
【裁判案由】    違反公司法
【裁判全文】
臺灣高等法院刑事判決             98年度上更(一)字第559號
上  訴  人    甲○○
即  被  告
選任辯護人    王東山律師
              林孝甄律師
              許富雄律師
上  訴  人    戊○○
即  被  告
              丁○○
           
              乙○○
上列上訴人即被告因違反公司法案件，不服臺灣臺北地方法院
九十五年度訴字第一一五一號，中華民國九十六年六月廿五日第
一審判決（起訴案號：臺灣臺北地方法院檢察署九十四年度偵字
第一一六一二號、九十五年度偵字第三六０號），提起上訴，經
判決後，由最高法院撤銷發回更審，本院判決如下：
    主  文
原判決撤銷。
丁○○共同公司負責人，公司應收之股款，股東並未實際繳納，
而以申請文件表明收足，處有期徒刑肆月，如易科罰金，以銀元
佰元即新臺幣玖佰元折算壹日；減為有期徒刑貳月，如易科罰
金，以銀元佰元即新台幣玖佰元折算壹日。
甲○○、戊○○、乙○○均公訴不受理。
    事  實
一、丁○○自民國八十八年二月十日（起訴書誤載為八十九年三
    月卅一日）起，至九十年二月五日止，擔任傳達資訊網路科
    技股份有限公司（以下簡稱傳達公司）董事長為傳達公司負
    責人，與負責傳達公司財務之董事兼財務經理甲○○，為公
    司增資四千七百五十萬元案，除其中新台幣（下同）一千二
    百０四萬元股款，經傳達公司部分股東，自九十年二月九日
    起陸續匯款至傳達公司設於台灣土地銀行古亭分行帳號：00
    0000000000號之現金增資專戶內為實際繳納外，其餘增資股
    款三千五百四十六萬元均未經股東實際繳納，而係推由甲○○以報紙廣告所覓得之金主，借款湊足前開四千七百五十萬
    元之應納股款後，一併匯入由丁○○在九十年三月廿六日親
    至第一商業銀行大安分行開立00000000000號帳戶內，作為
    增資繳款証明。嗣傳達公司取得第一商業銀行大安分行出具
    之公司存款證明，即由丁○○出具委託書委由不知情之會計
    師丙○○於九十年三月廿七日依該上開存款證明，出具「增
    加資本變更登記資本額查核報告書」，而以申請文件表明收
    足，持向主管機關辦理資本額變更登記後，旋於登記後之翌
    (廿八)日，將上開款項全數匯回丁○○設於同銀行00000000
    000號個人帳戶，再匯還金主指定帳戶而為償還。
二、案經台北市商業管理處移請台灣台北地方法院檢察署檢察官
    偵查起訴。
    理  由
壹、丁○○有罪部分：
一、證據能力部分：
  (一)按共同被告對於其他共同被告之案件而言，為被告以外之第
    三人，本質上屬於證人，而被告以外之人於偵查中向檢察官
    所為之陳述，除顯有不可信之情況者外，得為證據，刑事訴
    訟法第一百五十九條之一第二項定有明文。本案共同被告甲○○、戊○○於偵查中就同案被告丁○○所涉犯行之証述，
    雖屬被告以外之人所為陳述，且係檢察官以被告身分傳喚而
    未經具結，惟其純屬檢察官調查證據職權之適法行使，縱未
    命具結亦應無違法可言，又檢察官係代表國家偵查犯罪、實
    施公訴，原則上均能遵守法律規定不致違法取供，其可信性
    極高，並無顯有不可信之情況，應得為証據。另上開共同被
    告嗣均經法院依法傳喚到庭詰問（本院卷四一～四三頁、九
    十九年十月廿七日審判筆錄第四～五頁），業予同案被告及
    渠等辯護人對質、詰問機會，而被告丁○○表示無意見，且
    辯護人於辯論終結前未再就證據能力部分表示意見，亦未聲
    請調查其他證據，是已保障被告丁○○對於共同被告對質、
    詰問機會，揆諸上揭規定，前開其他共同被告就被告丁○○
    部份於偵查中所為之陳述，依法自均有證據能力，得為證據
    。
  (二)又以下本件認定事實所引用之卷內所有卷證資料（包含文書
    證據）之證據能力，檢察官及被告於本院審理時均不爭執，
    且並無證據證明係公務員違背法定程序所取得；又卷內之各
    項文書證據，亦無刑事訴訟法第一百五十九條之四第一款、
    第二款顯有不可信之情況，而不得作為證據之情形，或係為
    刑事訴訟法第一百五十九條之四第三款其他可信特別情況下
    所製作之文書，均認應有證據能力。
二、本案經訊被告丁○○固坦承於九十年二月六日起至九十二年
    三月卅一日止，任傳達公司負責人，然矢口否認有違反公司
    法以申請文件表明收足股東未實際繳納之股款犯行，並辯稱
    ：其僅負責業務，公司資本募集均由甲○○負責，其不知情
    ，股款嗣亦均有到位，其未犯罪云云。然查，被告丁○○先
    於偵查中坦認知公司辦理系爭增資案，僅不清楚資金如何來
    的，並承認九十年三月廿六日現金增資，公司股款並未收足
    （偵一一六一二卷第三六、六九頁訊問筆錄）。嗣於原審亦
    供承：其自傳達公司成立始即均擔任總經理，負責公司業務
    ，戊○○擔任負責人時，亦由其負責公司營運，嗣於戊○○
    卸任後方接任負責人，且因公司準備上市、上櫃，而甲○○
    是上市公司總監，亦看好傳達公司網路技術希望投資而開始
    合作，並任公司財務總監，其將公司上市計畫及資金需求交
    予甲○○，增資事務即由甲○○負責處理。又前該增資入款
    之一銀大安分行是由其去開戶，本次增資其個人未出錢，增
    資資金亦是由甲○○負責籌措補足，至資金來源其亦不清楚
    （原審卷(三)第二二一～二二四頁審判筆錄）。本院前審則供
    承：公司現金增資是經董事會決議，董事均知公司增資之事
    ，增資資金由財務副總甲○○負責募集（上訴卷第六四頁反
    面審判筆錄）。至本院亦供承：公司開立增資專戶是甲○○
    通知其直接前往開立，並告訴其增資的股款他會負責，其自
    己未繳增資款（本院九十九年十月廿七日審判筆錄第一三～
    一四頁）各等語。核與同案被告甲○○先後供証：我們是透
    過會計事務所借得款項後向經濟部辦理驗資，故有未實際繳
    納而以文件表明已收足之事。丁○○是傳達公司總裁，傳達
    公司增資、繳納股款事宜均由其主辦，公司有開董事會，商
    討公司資本形成是由其去籌措，股東不需拿錢出來。其係透
    過報紙廣告，向民間金主借貸資金取得，待驗資完成後，再
    匯回金主指定帳戶（偵一一六一二卷第五九頁訊問筆錄；原
    審卷第二三０～二三一頁審判筆錄）等情均相符合。則被告
    丁○○自始即負責公司營運業務，並由其提出資金需求，經
    開董事會決議增資後，即交由甲○○籌措資金，其自任股東
    既明知股東無庸出資，且其個人未為何出資，亦於本件增資
    案同列增資名單，而增加持股，甚親至銀行開立便甲○○借
    款入帳驗資之專用帳戶，自當知公司增資係借資、驗資，實
    未收足股款，乃所辯不知情云云，顯無足採。又被告丁○○
    只須明知其任負責人之傳達公司股東確有未收足增資股款，
    而以借款驗資方式，以文件不實表明已收足股款提出申請登
    記，即已該當公司法第九條之股東未實際繳納，而以申請文
    件表明收足之犯行，至是否確知增資之借款來源或確切籌借
    款項金額，均無礙其犯行之成立。是被告丁○○既明知公司
    增資款非係向公司股東收取，而係推由甲○○對外付息借款
    籌措，並於公司增資之驗資、登記後，旋即匯還借款，縱非
    其經手借款致不知款項何來或確實借貸金額多寡，亦均無解
    其違反公司法之責。
三、再查，傳達公司於九十年三月廿七日登記增資四千七百五十
    萬元，其中一千二百０四萬元依實際辦理籌款之同案被告甲○○供証，確係經由二百六十三位認購新股之股東繳納，並
    提出傳達公司於九十年一月卅日在台灣土地銀行古亭分行開
    立之現金增資專戶（帳號：000000000000號）存摺、及載明
    匯入係現金增資金專戶及可認購股票張數之土地銀行古亭分
    行之活期存款存款條、匯款入戶通知單、匯款入戶入帳單等
    在卷可稽（原審卷(二)第一五０～一六六頁、卷(三)一一二～一
    九二頁），並與卷附傳達公司九十年三月廿六日股東繳納現
    金股款明細表所載股東繳納金額計一千二百０四萬元（他卷
    第四四～五三頁）相符，可堪信該一千二百０四萬元公司增
    資款，確於辦理增資案前已有收取為增資預備，為股東繳交
    。惟其餘於股東繳納現金股款明細表所載股東游峻雄、高來
    于、張欽德、張郁華、張慧娟、陳秀娥、薛淑貞、乙○○、
    施旭峰、黃雅玲等十人之繳款金額計三千五百四十六萬元部
    分，均無相關繳款、匯款紀錄，且同案被告甲○○亦結証本
    案確未向股東收足，而前向二百六十三位小股東所收一千餘
    萬元增資款，至九十年三月廿六日要辦理現金增資時，業已
    動用，故另向金主借款四千七百五十萬元，驗資後立即匯回
    丁○○個人帳戶，用以償還給自登報找來之金主（原審卷(三)
    第二三六頁、第二三一頁審判筆錄）一情，核與卷附傳達公
    司於第一商業銀行大安分行00000000000號供增資驗資之傳
    達公司帳戶，係於九十年三月廿六日以五百元開戶，同日即
    轉帳入款四千七百五十萬元，並委由經緯會計師事務所之丙○○會計師於同年月廿七日以檢附該帳戶存摺影本，出具增
    加資本變更登記資本額查核報告書向經濟部為變更登記申請
    後，旋於翌(廿八)日即將前開四千七百五十萬元全額轉出，
    至同行00000000000號丁○○個人帳戶之文件資料顯示一致
    ，此並有該驗資帳戶存摺影本、丙○○會計師資本額查核報
    告書、第一銀行大安分行函附取款及存款憑條，在卷可稽（
    他卷第四三～五五頁；原審卷(二)第八一、八二頁）。是被告
    丁○○與甲○○於本件四千七百五十萬元之增資案，向金主
    借貸資金供驗資後，旋即於次二個營業日即將該次增資款全
    額提領，轉還金主，是登記增資額中除一千二百０四萬元確
    係向新招二百六十三位小股東收取增資款外，餘三千五百四
    十六萬元未據股東實際繳納，則被告丁○○與甲○○有共同
    以申請文件佯表明收足之事証至臻明確，被告丁○○前開辯
    詞，要屬事後諉責之詞，不足採信，其犯行既堪認定，自應
    予依法論科。
四、惟被告行為後，刑法於於九十四年一月七日修正公布，九十
    五年七月一日施行，按刑法第二條第一項規定：「行為後法
    律有變更者，適用行為時之法律。但行為後之法律有利於行
    為人者，適用最有利於行為之法律」。而與本案相關之修正
    ：
    (一)、公司法部分：
        被告行為時，公司法第九條第三項原規定：「公司應收
        之股款，股東並未實際繳納，而以申請文件表明收足，
        或股東雖已繳納而於登記後將股款發還股東，或任由股
        東收回者，公司負責人各處五年以下有期徒刑、拘役或
        科或併科六萬元以下罰金。」，業於九十年十一月十二
        日修正公布，除將該條第三項之規定修正移列為同條第
        一項外，並規定為：「公司應收之股款，股東並未實際
        繳納，而以申請文件表明收足，或股東雖已繳納而於登
        記後將股款發還股東，或任由股東收回者，公司負責人
        各處五年以下有期徒刑、拘役或科或併科新臺幣五十萬
        元以上二百五十萬元以下罰金」並於同年月十四日生效
        。經比較新舊法結果，本罪刑有關所得科處之罰金，由
        六萬元銀元，提高為新臺幣五十萬元以上二百五十萬元
        以下，乃修正後之規定顯較不利於被告，依刑法第二條
        第一項前段規定，自以修正前公司法第九條第三項規定
        對被告有利。
    (二)、刑法部分：
      (1)刑法二十八條關於共同正犯，修正前規定「二人以上共
        同實施犯罪之行為者，皆為正犯」，修正後刑法第二十
        八條則規定「二人以上共同實行犯罪之行為者，皆為正
        犯」，揆諸本條之修正理由係為釐清陰謀共同正犯、預
        備共同正犯是否合乎正犯之要件，而本案被告丁○○、
        甲○○二人就上開犯行既有犯意之聯絡與行為分擔，則
        適用修正前後刑法第二十八條規定均應以共犯論擬，乃
        比較新舊法之規定，行為後之新法並無較有利於被告。
      (2)修正後刑法第三十三條第五款規定「罰金：新臺幣一千
        元以上，以百元計算之。」，與修正前刑法第三十三條
        第五款規定「罰金：一元以上。」不同，是本案前開公
        司法第九條第三項有關法定罰金刑，經比較新舊法結果
        ，修正前罰金之最低額為新臺幣三元，修正後最低額則
        為新臺幣一千元，自以被告行為時之修正前刑法第三十
        三條第五款規定較為有利於被告。
      (3)又本次刑法修正之比較新舊法，應就罪刑有關之共犯、
        未遂犯、想像競合犯、牽連犯、連續犯、結合犯，以及
        累犯加重、自首減輕暨其他法定加減原因（如身分加減
        ）與加減例等一切情形，綜其全部罪刑之結果而為比較
        （最高法院九十五年五月廿三日刑事庭第八次會議決議
        結論參照），是本件綜合上開比較新舊法之結果、最高
        法院刑事庭會議決議及依修正後刑法第二條第一項前段
        之規定，則本案應適用修正前刑法第二十八條、第三十
          三條第五款之規定論處，對被告丁○○為有利。
      (4)至刑法有關易刑之規定，雖非關個別處罰規定及構成要
        件之變更，惟仍影響行為人刑罰之法律效果，職此，易
        易科罰金之折算標準，刑法修正施行後，仍應依新法第
        二條第一項規定，適用最有利於行為人之法律（最高法
        院九十五年第八次刑事庭會議決議第三點參照）。乃本
        案被告行為時之刑法第四十一條第一項前段規定：「犯
        最重本刑為五年以下有期徒刑以下之刑之罪，而受六個
        月以下有期徒刑或拘役之宣告，因身體、教育、職業、
        家庭之關係或其他正當事由，執行顯有困難者，得以一
        元以上三元以下折算一日，易科罰金。」又被告行為時
        之易科罰金折算標準，修正前罰金罰鍰提高標準條例第
        二條前段（現已刪除）規定，就其原定數額提高為一百
        倍折算一日，則本件被告行為時之易科罰金折算標準，
        應以銀元三百元折算一日，經折算為新臺幣後，應以新
        臺幣九百元折算一日。惟九十五年七月一日修正公布施
        行之刑法第四十一條第一項前段則規定：「犯最重本刑
        為五年以下有期徒刑以下之刑之罪，而受六個月以下有
        期徒刑或拘役之宣告者，得以新臺幣一千元、二千元或
        三千元折算一日，易科罰金。」比較修正前後之易科罰
        金折算標準，以九十五年七月一日修正公布施行前之規
        定較有利於被告，自應適用修正前規定。
五、是核被告丁○○所為，係犯九十年十一月十二日修正公布前
    公司法第九條第三項就公司應收之股款，股東並未實際繳納
    ，而以申請文件表明收足罪。被告戊○○與甲○○間，有犯
    意聯絡及行為分擔，應論以共同正犯。又被告利用不知情之
    會計師丙○○遂行上開犯行，則為間接正犯。
六、原審對被告丁○○予以論罪科刑固非無見，惟(一)原判決對被
    告丁○○否認犯行部分，未據說明不採之理由，逕依同案被
    告甲○○之供述認定，理由容有不備；(二)又對被告丁○○之
    論罪科刑，未及適用中華民國九十六年罪犯減刑條例之減刑
    規定，尚有未當；(三)如後所述，公訴人於本案偵查中曾對被
    告甲○○、戊○○、乙○○為緩起訴之諭知，惟既未經撤銷
    緩起訴，復未於本案起訴書敘明於緩起訴期間有何新事實、
    新証據而逕行起訴，乃起訴不合程序，原審未注意及之，猶
    為實體論罪科刑，亦有違誤。本件被告均以否認犯罪上訴指
    摘，雖均無理由，惟原判決既有前揭可議，自屬無可維持，
    應予撤銷改判。
七、爰審酌被告丁○○前於九十二年間有違反健康食品管理法，
    經判處徒刑三月緩刑二年；及九十五年間與本案相關連之違
    反証券交易法，經判處徒刑二月，並執行易科罰金完畢之前
    案紀錄等素行，本案經營公司既未實際收足股款，猶以借款
    驗資為增資登記之犯罪動機、目的、手段，惟為資金及運作
    不當手段，尚非為空殼公司，且犯後坦承大部分犯行，尚具
    悔意等一切情狀，乃量處如主文第二項所示之刑，並依修正
    前刑法第四十一條第一項前段諭知易科罰金之折算標準。又
    被告本案犯行，係於九十六年四月廿四日前，合於中華民國
    九十六年罪犯減刑條例之減刑規定，並減其宣告刑二分之一
    ，同諭知易科罰金之折算標準，以資薄懲。至公訴意旨所指
    之傳達公司本案九十年三月廿六日現金增資四千七百五十萬
    元，均係借款驗資，然如前述，其中一千二百零四萬元股款
    ，係經傳達公司部分股東繳納部分，已如前述，自無成立前
    開修正前公司法第九條第三項犯行之餘地，惟此部分與前開
    論罪部分，屬單純一罪，爰不另為無罪之諭知，附此敘明。
貳、被告甲○○、戊○○、乙○○公訴不受理部分：
一、按刑事訴訟法第二百五十三條之三第一項明定，被告於緩起
    訴期間內，有該項所列各款事由之一者，檢察官得依職權或
    依告訴人之聲請撤銷緩起訴處分，繼續偵查或起訴；另在緩
    起訴期間內，倘發現新事實、新證據，而認已不宜緩起訴，
    又無刑事訴訟法第二百五十三條之三第一項所列得撤銷緩起
    訴處分之事由者，依最高法院九十四年台非字第二一五號判
    例意旨，檢察官得就同一案件逕行起訴或聲請簡易判決處刑
    ，原緩起訴處分並因此失其效力。又按檢察官之起訴書或聲
    請簡易判決處刑書，應記載犯罪事實及證據並所犯法條，刑
    事訴訟法第二百六十四條第二項第二款、第四百五十一條第
    二項分別定有明文；倘檢察官就同一案件，於被告緩起訴期
    間內，發現新事實、新證據，認不宜緩起訴而逕行起訴或聲
    請簡易判決處刑，自應於起訴書或聲請簡易判決處刑書內記
    載該新事實、新證據，否則，仍難謂其起訴程序符合法律規
    定之要件（最高法院九十四年台非字第二一五號判例、九十
    八年台非字第六三號判決參照）。
二、經查，本件檢察官就被告戊○○、乙○○分別於任傳達公司
    及正揚公司負責人期間，分別與被告甲○○共同於傳達公司
    八十八年十月六日、十二月廿一日、八十九年三月廿日辦理
    現金增資各四千六百六十七萬元、四千五百萬元、九千五百
    萬元；暨正揚公司於八十九年一月廿六日辦理七千萬元設立
    登記資本額繳納事宜，均係由甲○○透過報紙廣告，尋找民
    間金主借貸，嗣該等公司取得銀行出具之存款證明，即委由
    不知情之會計師依存款證明，出具資本額查核報告書，而以
    申請文件表明收足，持向主管機關辦理資本額變更登記或設
    立登記後，即將款項悉數依指示匯回金主指定帳戶，認均違
    犯九十年十一月十二日修正前公司法第九條第三項之犯行，
    分別於九十五年三月廿三日、及同年四月十四日訊問時，當
    庭對被告戊○○、乙○○、甲○○諭知為緩起訴處分，期間
    一年，並於確定後三個月內，戊○○、甲○○分別國庫繳交
    卅萬元；乙○○繳交十萬元，經被告三人當庭同意，並當庭
    均交付簽收「緩起訴處分被告應行注意事項」，另亦當庭發
    給甲○○「檢察官緩起訴處分命令」一紙，此有台灣台北地
    方法院檢察署九十四年度偵字第一一六一二號、九十五年度
    偵字第三六０號偵查卷附訊問筆錄、緩起訴處分被告應行注
    意事項乙聯在卷足憑（偵一一六一二卷第五八～六一頁、六
    五～六頁頁；偵三六０卷第六一～六四頁、第六八～六九頁
    ）。嗣檢察官於九十五年六月卅日即對被告三人於前違反公
    司法犯行，向台灣台北地方法院為起訴，亦有起訴書在卷可
    按。雖本案未見檢察官據以製作緩起訴處分書或為緩起訴之
    公告，惟前開緩起訴處分，既已對外表示，自生其效力，檢
    察官亦應受該處分拘束，非經撤銷緩起訴處分，或於起訴書
    、聲請簡易判決處刑書載明發現新事實、新證據，認不宜緩
    起訴之旨，始可繼續偵查或起訴。乃本案被告戊○○、乙○○、甲○○三人前開犯行，已獲檢察官為緩起訴處分，惟遍
    查全卷，均未見檢察官在緩起訴期間內，有為撤銷緩起訴處
    分之書面或筆錄，而於起訴書亦未見檢察官書明依何新事實
    或新証據而為逕行起訴。則檢察官本案對被告戊○○、乙○○、甲○○三人起訴，既與刑事訴訟法第二百五十三條之三
    第一項規定有違，自應依刑事訴訟法第三百零三條第四款規
    定諭知不受理判決。
、據上論斷，應依刑事訴訟法第三百六十九條第一項前段、第
    三百六十四條、第三百零三條第四款、第二百九十九條第一
    項前段，九十年十一月十二日修正前公司法第九條第三項，
    刑法第十一條前段、第二條第一項前段、第二十八條、第三
    十一條第一項、修正前刑法第四十一條第一項，修正前罰金
    罰鍰提高標準條例第二條，現行法規所定貨幣單位折算新臺
    幣條例第二條，中華民國九十六年罪犯減刑條例第二條第一
    項第三款、第七條、第九條，判決如主文。
本案經檢察官李叔芬到庭執行職務。
中    華    民    國   九十九 年   十一   月    十    日
                  刑事第四庭審判長法  官  陳筱珮
                                  法  官  孫惠琳
                                  法  官  陳玉雲
以上正本證明與原本無異。
如不服本判決，應於收受送達後十日內向本院提出上訴書狀，其
未敘述上訴之理由者並得於提起上訴後十日內向本院補提理由書
（均須按他造當事人之人數附繕本）。「切勿逕送上級法院」。
                                  書記官  吳玉華
中    華    民    國    99    年    11    月    12    日
附錄：本案論罪科刑法條全文
修正前公司法第9條第3項
公司應收之股款，股東並未實際繳納，而以申請文件表明收足，
或股東雖已繳納而於登記後將股款發還股東，或任由股東收回者
，公司負責人各處5 年以下有期徒刑、拘役或科或併科新臺幣6
萬元以罰金。

司法院資訊處製作；財團法人民間司法改革基金會備份。
